【裁判字號】    99,訴,544
【裁判日期】    991020
【裁判案由】    殺人未遂等
【裁判全文】
臺灣高雄地方法院刑事判決               99年度訴字第544號
公  訴  人  臺灣高雄地方法院檢察署檢察官
被      告  乙○○
指定辯護人  本院公設辯護人陳信凱
被      告  甲○○
上列被告因殺人未遂等案件，經檢察官提起公訴（98年度偵字第
32442 號），本院判決如下：
    主  文
本件公訴不受理。
    理  由
一、公訴意旨略以：被告鍾慶鴻與被告鍾慶文為兄弟關係，2 人
    間具有家庭暴力防治法第3 條第4 款所定之旁系血親關係。
    （一）被告鍾慶鴻於民國98年9 月3 日19時許，在高雄市○
    ○區○○路490 巷28號住處內，因金錢糾紛與鍾慶文發生口
    角爭執，竟基於傷害他人身體之故意，持木椅毆打鍾慶文，
    造成鍾慶文受有左前額血腫2*2 公分、左腕血腫3*3 公分之
    傷害；被告鍾慶文不甘遭到毆打，亦基於傷害他人身體之故
    意，徒手勒住鍾慶鴻脖子，致鍾慶鴻受有頸肩疼痛之傷害。
    （二）被告鍾慶鴻於98年11月3 日19時許，在上揭住宅內，
    與鍾慶文又因細故爭執，竟出言恫稱：「亂什麼亂，再說就
    殺給你死」等語（恐嚇部分未據起訴），並基於殺人之故意
    ，持水果刀刺向鍾慶文肩腹部，遭鍾慶文以木椅抵擋而未得
    逞，復持刀刺向鍾慶文頭部，鍾慶文閃躲時遭刺中右肩胛骨
    ，因而受有右肩胛骨3 公分穿刺傷之傷害。因認上開（一）
    部分，被告鍾慶鴻、鍾慶文各涉犯刑法第277 條第1 項之傷
    害罪嫌；上開（二）部分，被告鍾慶鴻涉犯刑法第271 條第
    2 項、第1 項之殺人未遂罪嫌等語。
二、公訴意旨（一）部分
（一）按告訴乃論之罪，告訴人於第一審辯論終結前，得撤回其
      告訴；又告訴經撤回者，法院應諭知不受理之判決；第
      303條之判決，得不經言詞辯論為之，刑事訴訟法第238條
      第1項、第303條第3款、第307條分別定有明文。
（二）被告鍾慶鴻、鍾慶文就公訴意旨（一）部分，各涉犯刑法
      第277條第1項之傷害罪嫌，依同法第287條前段規定須告
      訴乃論，茲因告訴人即被告鍾慶鴻、鍾慶文均撤回告訴，
      有撤回告訴聲請狀2 份附卷可稽（見本院卷第48～49頁）
      ，揆諸前開說明，被告乙○○、甲○○被訴公訴意旨（一
      ）部分，爰不經言詞辯論，逕諭知不受理之判決。
三、公訴意旨（二）部分
（一）證據能力部分
   1、按被告以外之人於審判外之言詞或書面陳述，除法律有規
      定者外，不得作為證據；被告以外之人於偵查中向檢察官
      所為陳述，除顯有不可信之情況者外，得為證據，刑事訴
      訟法第159 條第1 項及159 條之1 第2 項分別定有明文。
      又察官於偵查中對被告以外之人（包括證人、鑑定人、告
      訴人、被害人及共同被告等）所製作之偵查筆錄，性質上
      雖屬傳聞證據，惟現階段刑事訴訟法規定檢察官代表國家
      偵查犯罪、實施公訴，依法其有訊問被告、證人及鑑定人
      之權，而實務運作時，檢察官偵查中向被告以外之人所取
      得之供述證據，原則上均能遵守法律規定，不致違法取供
      ，其可信度極高，是被告以外之人前於偵查中所為供述，
      除反對該項供述具有證據能力之一方，已釋明「顯有不可
      信之情況」之理由外，不宜以該證人未能於審判中接受他
      造之反對詰問為由，即遽指該證人於偵查中之供述不具證
      據能力。證人鐘吳輝娥、證人即被害人鍾慶文於偵查中在
      檢察官面前所為之證述，均經具結，且被告乙○○未主張
      並釋明有何不可信之情事，上開證人亦未提及檢察官在偵
      查時有何不法取供之情形，應有證據能力。
   2、按被告以外之人於審判外之陳述，雖不符刑事訴訟法第
      159 條之1至第159條之4之規定，而經當事人於審判程序
      同意作為證據，法院審酌該言詞陳述或書面陳述作成時之
      情況，認為適當，亦得為證據，當事人、代理人或辯護人
      於法院調查證據時，知有第159條第1項不得為證據之情形
      ，而未於言詞辯論終結前聲明異議者，視為有前項之同意
      ，刑事訴訟法第159條之5定有明文。本件檢察官、被告及
      辯護人均對於本判決所引用之傳聞證據，均同意作為證據
      ，本院審酌該等證據作成時之狀況，並無違法取證之情事
      ，認以之為證據應屬適當，均有證據能力。
（二）公訴意旨認被告乙○○涉犯上開殺人未遂罪嫌，無非係以
      被告乙○○於偵查中之供述、證人鐘吳輝娥、證人即被害
      人鍾慶文於警詢及偵查之證述、甲○○之高雄榮民總醫院
      98年11月3日受理家庭暴力事件驗傷診斷書1紙、現場照片
      4張及扣案之被告乙○○行兇所持水果刀等為其主要論據
      。訊據被告乙○○固坦承於前揭時地持扣案水果刀刺向鍾
      慶文，致鍾慶文受有右肩頰骨3公分穿刺傷等事實，惟堅
      決否認有何殺人未遂犯行，辯稱：伊弟弟甲○○因為財產
      問題，每天都返家罵母親鐘吳輝娥，並要把母親趕出去，
      吵了一星期還在吵，當天甲○○並對伊說「有種你去拿刀
      子殺我」，伊生氣才拿刀由上往下刺甲○○肩胛部，沒有
      要殺死他的意思等語。
（三）經查：
   1、被告乙○○於98年11月3 日（下稱當天）19時許，在上址
      住家客廳，見其胞弟甲○○因財產問題罵其母親鐘吳輝娥
      ，因而與甲○○吵架，隨後至廚房拿水果刀刺甲○○，致
      鍾慶文受有右肩胛骨3 公分穿刺傷之傷害等事實，業據被
      告乙○○坦承明確，核與證人鍾慶文於警詢、偵訊之證述
      情節相符（見警二卷第8 頁；偵二卷，第37頁），復有高
      雄榮民總醫院98年11月3 日受理家庭暴力事件驗傷診斷書
      1 紙在卷可稽（見警一卷，第16頁），是此部分事實，應
      堪認定。
   2、惟按殺人未遂與傷害之區別，應以加害人有無殺意為斷；
      以戕害他人生命之故意，著手於刺殺之實行而未發生死亡
      之結果，為殺人未遂，倘無使人喪失生命之故意，僅在使
      其身體、健康受到傷害，則為傷害罪，二罪皆發生傷害之
      結果，祗其主觀犯意及身體傷害程度不同而已；又受傷之
      多寡，及是否為致命部分，有時雖可藉為認定有無殺意之
      心證，究不能據為絕對標準；末下手之情形如何，與是否
      確有殺人之決意，不無關係，自應參酌當時之情況，視其
      下手之輕重，砍向之部位，以為判斷，非謂一經持刀或以
      刀砍人，即必有殺人之故意（最高法院84年度臺上字第
      3179 號判決、18年度上字第1309號判例、72年度臺上字
      第5095號判決意旨可資參照）。即兩者之區別，應以有無
      殺意為斷，即行為人於下手時有無決意取被害人之生命為
      準，至於被害人受傷處是否致命部位，及傷痕多寡、輕重
      為何等，亦僅得供審判者心證之參考，究不能據為絕對之
      標準；行為人於行為當時，主觀上是否有殺人之故意，除
      應斟酌其使用之兇器種類、攻擊之部位、行為時之態度、
      表示外，尚應深入觀察行為人與被害人之關係、衝突之起
      因、行為當時所受之刺激、下手力量之輕重，被害人受傷
      之情形及行為人事後之態度等各項因素綜合予以研析（最
      高法院亦著有20年非字第104 號、78年臺上字第5216號判
      例可資參照）。
   3、案發當天原係被害人甲○○認為母親鐘吳輝娥財產分配不
      公，與鐘吳輝娥發生激烈口角，被告乙○○則原本未在場
      ，直至甲○○向鐘吳輝娥稱：「都不要繳，都不要繳，誰
      搞出來的啊？誰搞出來的啊？」後，被告乙○○才出聲回
      應：「我搞出來的啊，怎樣？」，雙方至此方開始爭吵，
      過程中甲○○接連說：「你拿刀子來殺？」、「要拿刀子
      殺人就對了，拿刀子殺人沒有關係，拿來，你拿刀子來殺
      ㄏㄡ死」等語，被告乙○○回稱：「你說的喔！」，甲○
      ○再覆以：「快點阿，來阿！」、「有膽你就從這邊打下
      去阿！」，被告乙○○隨即質問甲○○：「你每天回來是
      在吵什麼？」，甲○○再謂：「你給我打，沒關係，你再
      給我打，來來，站在這裡，打死沒關係，來阿，打阿，打
      阿，膽識多好？來阿，我站在這邊，你給我打，來，打我
      阿，打死沒關係」、「來阿，打阿，打我阿，打ㄏㄡ死阿
      ，我站在這邊給你打」，鐘吳輝娥則在旁不停大叫「不要
      打，你出去」、「出去啦」、「出去」制止雙方爭吵，接
      著被告乙○○高吼：「給我叫警察來」，甲○○再回稱：
      「不然怎樣？」，被告乙○○吶喊：「你在亂什麼？你在
      亂什麼？篩你娘，你會怕刀子，你會怕刀子... 」等話後
      ，隨即揮刀刺傷甲○○，鐘吳輝娥立即大聲呼喊「救人喔
      ，刀子給我，刀子給我，刀子給我」，被告乙○○復對甲
      ○○稱：「你每天是在亂什麼？」、「你每天是再亂什麼
      ？」，鐘吳輝娥高喊：「你出去啦，你出去你聽不懂嗎？
      你在幹嘛阿！你出去啦，你出去你聽不懂嗎？你不要理他
      」，被告乙○○接著罵「幹你娘」後，甲○○才開門並用
      力甩門衝出門外等情，此經本院勘驗案發當天現場錄音帶
      屬實，復據被告乙○○陳明在卷，此有本院99年5 月28日
      勘驗筆錄在卷可稽（見本院訴字卷第39頁），顯見案發當
      天被告乙○○僅係不滿甲○○為財產問題每天返家吵鬧，
      並對母親鐘吳輝娥出言不遜，出於維護母親之心，才與被
      害人甲○○發生爭吵，其與甲○○並無深仇大恨，應無非
      致甲○○於死之強烈動機。況被告乙○○並非一持刀即刺
      甲○○，係甲○○接連以「你拿刀子來殺？」、「要拿刀
      子殺人就對了，拿刀子殺人沒有關係，拿來，你拿刀子來
      殺ㄏㄡ死」、「快點阿，來阿！」、「有膽你就從這邊打
      下去阿！」、「你給我打，沒關係，你再給我打，來來，
      站在這裡，打死沒關係，來阿，打阿，打阿，膽識多好？
      來阿，我站在這邊，你給我打，來，打我阿，打死沒關係
      」、「來阿，打阿，打我阿，打ㄏㄡ死阿，我站在這邊給
      你打」等詞挑釁、激怒後，始刺傷甲○○，故被告乙○○
      辯稱：案發當天甲○○對伊說「有種你去拿刀子殺我」，
      伊生氣才拿刀由上往下刺甲○○肩胛部等語，堪予信實。
   4、被害人甲○○當天因受有右肩胛骨3 公分之穿刺傷，至行
      政院國軍退除役官兵輔導委員會高雄榮民總醫院急診，經
      縫合手術治療及以X 光檢查，該傷勢無生命危險乙情，此
      有該醫院於99年5 月18日以高總管字第099007666 號函檢
      附甲○○病歷資料函覆本院屬實（見本院訴字卷第23～33
      頁），足認甲○○之傷勢並非嚴重或足以致命。參酌被告
      乙○○持以刺傷甲○○之水果刀，刀尖銳利乙節，有該水
      果刀之照片供核（見本院訴字卷第42頁），顯見被告乙○
      ○當時下手力道尚非至猛或至重，否則傷口應會更深、更
      嚴重，堪認被告乙○○揮刀刺甲○○之際，應無奪取甲○
      ○生命之意至明。
   5、再者，被告乙○○持水果刀刺傷被害人後，被害人未立即
      逃離現場，係於鐘吳輝娥大聲喊叫：「救人喔，刀子給我
      ，刀子給我，刀子給我」、「你出去啦，你出去你聽不懂
      嗎？你在幹嘛阿！你出去啦，你出去你聽不懂嗎？你不要
      理他」，及被告乙○○再喊罵：「你每天是在亂什麼？」
      、「你每天是再亂什麼？」、「幹你娘」等語之後，被害
      人才衝出外面等情，亦經本院勘驗案發當天錄音帶屬實，
      復據被告乙○○陳明在卷，有前開勘驗筆錄在卷足憑，若
      被告乙○○確有殺害甲○○之意思，見甲○○刺一刀未死
      亡，還有足夠時間及機會對甲○○為進一步之刺殺行為，
      卻僅刺甲○○右肩胛骨一刀後即作罷，益徵其持刀刺甲○
      ○，僅係出於教訓之意思，而非取人性命之殺人犯意，殆
      無疑義。
   6、至於證人即被害人甲○○於警詢指稱：原本乙○○是要刺
      伊腹部，但是伊拿椅子擋住，乙○○再刺向伊頭部，但是
      伊立即往左邊閃開，水果刀就刺到伊右肩胛云云（見警二
      卷第7 頁）；於偵訊結稱：乙○○是先砍伊頭部，因為伊
      拿椅子擋，後來才砍到右肩胛，乙○○有要殺害伊的意思
      云云（見偵二卷第37頁），雖其前後均稱被告乙○○原欲
      刺其頭部乙情，但究竟為何乙○○未刺中頭部而僅刺中其
      右肩胛部位乙節，則前後陳述不一，先稱：因伊『往左邊
      閃開』，後稱：因伊『拿椅子擋』，是其前揭警詢及偵訊
      之指述情節前後不一，已有瑕疵，復無其他證據可資補強
      審認，自難遽採為不利被告之認定。
   7、另本院勘驗案發當時錄音帶，並未聽見被告乙○○於刺傷
      甲○○之前，曾表示：「亂什麼亂，再說就殺給你死」等
      詞情，而係於刺傷甲○○及甲○○離開之後，於鐘吳輝娥
      責罵被告乙○○為何刺甲○○時，被告乙○○才回稱「幹
      你娘，殺殺給他死」等語，此有上開勘驗筆錄附卷可稽（
      見本院訴字卷第36～39頁），是公訴意旨謂被告乙○○於
      刺傷甲○○之前，曾出言恫稱：「亂什麼亂，再說就殺給
      你死」云云，即有誤會，自難據以認被告乙○○有殺死甲
      ○○之犯意。
   8、綜上所述，卷內證據尚不足證明被告乙○○確有殺害其胞
      弟甲○○之決意，本諸罪疑惟輕原則，應認被告乙○○主
      觀上至多有傷害之犯意，尚無殺人之犯意至明。從而，被
      告乙○○基於傷害犯意持刀刺向甲○○，致甲○○受有前
      述之傷害，被告乙○○之傷害犯行，堪予認定。公訴意旨
      認其上開所為，係犯刑法第271 條第2 項、第1 項之殺人
      未遂罪嫌，尚有未洽。
（四）惟按告訴乃論之罪，告訴人於第一審辯論終結前，得撤回
      告訴，又其告訴經撤回者，法院應諭知不受理之判決，刑
      事訴訟法第238 條第1 項及第303 條第3 款分別定有明文
      。本件被告乙○○公訴意旨（二）所為，本院認係犯刑法
      第277 條第1 項之傷害罪，業如前述，依同法第287 條前
      段規定須告訴乃論，茲告訴人甲○○業於本院審理中具狀
      撤回告訴，有其撤回告訴聲請狀及本院刑事審查庭刑事案
      件移付調解簡要紀錄各1 紙在卷可稽（見本院訴字卷第49
      頁），依前開規定，被告乙○○被訴公訴意旨（二）部分
      ，亦應諭知不受理之判決。
據上論斷，應依刑事訴訟法第303 條第3 款、第307 條，判決如
主文。
本案經檢察官鄧怡君到庭執行職務。
中    華    民    國    99    年    10    月    20    日
                  刑事第七庭   審判長法  官  陳  箐
                                     法  官  簡佩珺
                                     法  官  洪培睿
以上正本證明與原本無異。
如不服本判決應於收受送達後10日內向本院提出上訴書狀，並應
敘述具體理由；如未敘述上訴理由者，應於上訴期間屆滿後20日
內向本院補提理由書（均須按他造當事人之人數附繕本）「切勿
逕送上級法院」。
中    華    民    國    99    年    10    月    20    日
                                     書記官  秦富潔

司法院資訊處製作；財團法人民間司法改革基金會備份。
